【裁判字號】    98,台上,5241
【裁判日期】    980917
【裁判案由】    強盜殺人
【裁判全文】
最高法院刑事判決            九十八年度台上字第五二四一號
上  訴  人  甲○○（越南姓名NGUYEN VAN HIEU）
                    巷46號（另案於台灣台中監獄執行中）
上列上訴人因強盜殺人案件，不服台灣高等法院台中分院中華民
國九十八年七月二日第二審判決（九十八年度上重訴字第一七號
，起訴案號：台灣台中地方法院檢察署九十七年度偵字第二三０
七八號），提起上訴，本院判決如下：
    主  文
上訴駁回。
    理  由
本件原判決認定：上訴人甲○○（越南姓名NGUYEN VAN HIE）於
民國九十六年一月十日持外籍勞工簽證及越南護照入境台灣，並
在台中縣龍井鄉○○路二五二巷四十六號之源興紡織股份有限公
司工作，於九十七年八月十七日逃至新竹縣新豐鄉，以打零工維
生，生活陷入困境，復於九十七年九月十八日晚上，與陳文士、
胡氏嬌雲（均為逃逸之越南籍勞工）搭火車回到台中找朋友。上
訴人曾聽其友人黎氏美幸（越南姓名LE THI MY HANH）稱：住在
台中縣龍井鄉○○○路一七三之一號之藝陶閣古董家具店老闆何
錦銓，家中很有錢，且店內有很多東西等語。其竟因缺錢花用，
而單獨基於為自己不法所有之意圖，先於九十七年九月二十日晚
上近十二時許，騎乘其於九十七年九月二十日上午七時許，在台
中市○○○路東海大學側門圍牆旁所竊取之車牌號碼HPJ-一二二
號重型機車（所犯該部分竊盜罪經第一審判處有期徒刑三月，提
起上訴後，經上訴人於原審審理時撤回上訴確定），至該古董家
具店（兼住家）附近勘察，因覺當時路上出入之人尚多，故先在
該店外休息等候。於同年月二十一日凌晨四時許夜深人靜之際，
上訴人即基於為自己不法之所有之意圖，攜帶客觀上對人體具有
危險性而足供作兇器使用之老虎鉗、破壞剪、螺絲起子及藍波刀
各一把（均置於咖啡色背包內，其中破壞剪及螺絲起子各一把均
為上訴人所有，老虎鉗及藍波刀則無積極證據足認為上訴人所有
），並著手套及帽子，欲進入該店行竊，因不慎碰撞到該店大門
而觸動保全系統之警鈴，上訴人聞之，即躲入置於該店門口旁之
大型冰箱內，並等候約二十至二十五分鐘，因覺外面已無異聲後
，始從冰箱內步出。其發現當時該店之大門已有一側打開，即為
行竊之故，於夜間侵入該兼為何錦銓及其妻余銀屏住宅之店內，
在該店內一樓角落桌子上，竊得余銀屏所有而置在該處之紅色包
包一只【內有咖啡色條紋皮夾一只，而皮夾內有余銀屏之身分證
、駕駛執照、健保卡、機車行照各一枚與何錦銓之行照一枚及新
台幣（下同）五百元紙鈔】，在桌上發現約六、七十元（正確金
額不詳）之零錢，在椅子上發現何錦銓所有之行動電話二支（其
一為序號000000000000000號，ELYIA牌、SIM卡為0000000000 號
，另一為序號000000000000000號，摩托羅拉牌、SIM卡為000000
0000號），亦均一併竊取之。得手後，即將所竊得之前揭物品置
於所攜帶之咖啡色背包內，並走向大門，準備離去。惟步行至門
口時，為何錦銓所發現，何錦銓即以手抓住上訴人之右手，阻止
上訴人離去，二人當場發生拉扯，且因何錦銓抓的很緊，致上訴
人難以掙脫，上訴人為脫免逮捕，竟萌生殺人之故意，面朝前，
以其慣用之左手持上開其所攜帶之藍波刀一把，往後朝何錦銓之
上半身猛刺約八刀，其中後頸部一刀，長度二公分，深度六點
三公分。前頸部（起訴書誤載為右頸部）一刀，長度四公分，
深度五公分，切斷右側頸部小動脈，造成頸部出血。上胸部右
側（起訴書記載為右鎖骨下）一刀，長度三點七公分，深度七點
一公分，造成胸部肌肉出血。上胸部中央（起訴書記載胸骨前
）一刀，長度三點八公分，深度八公分，刺穿右上肺葉，造成肺
臟右葉出血，血胸。上胸部右側（起訴書記載為右胸）一刀，
長度三點七公分，深度十五公分，刺穿右肺上葉下緣，刺破升主
動脈根部，造成主動脈及肺臟右葉破裂大量出血及血胸，含約一
千毫升血液及血塊，血液及血塊主要積於右側胸腔，為最嚴重之
致命性傷口。下胸部左側（起訴書記載為左中胸）一刀，長度
六點五公分，深度九點八公分，刺穿左側第八根肋骨、橫膈膜，
進入肝臟左葉左側緣。下胸部中央（起訴書記載為胸下部）一
刀，長度八點五公分，深度十七點五公分，切斷胸骨尾端進入肝
臟左葉。右手前臂外側上方一刀，長度三公分，貫穿右前臂（
起訴書誤載為右手腕一刀，長度四點五公分，貫穿手腕）。何錦
銓因上訴人持藍波刀猛刺之行為，致頸部、胸部及右手多處刺傷
，主動脈、頸部小動脈、肺臟及肝臟遭刺破，導致大量出血及血
胸，當場終因低血容性休克死亡，並倒在門邊之躺椅上，上訴人
即推開躺椅致使何錦銓身體倒趴在地上後，由大門離去，並騎乘
前揭竊得之機車逃離現場，且將作案用之手套、帽子及竊得之紅
色包包丟棄在往台中市福上巷黎氏美幸居處附近之福安橋下。嗣
因余銀屏起床後於同日上午六時許發現何錦銓趴臥血泊中，即至
屋外攔下路過之計程車求援，該計程車司機李忠誠隨即於同日上
午六時十一分許撥打一一○報警，台中縣警察局烏日分局員警於
同日上午六時十三分許，接獲勤務中心通報，隨即前往上述案發
地點處理。上訴人旋逃至黎氏美幸所居住台中市西屯區福上巷二
四九之八號四樓四之三室，告以其行竊並刺傷何錦銓之事，並在
該處清洗身體後，將殺人時所穿染有血跡之藍色外套、黑色上衣
、藍色牛仔褲各一件及作案時所攜之咖啡色背包（內有老虎鉗、
破壞剪、螺絲起子各一把）、所竊得之前揭咖啡色條紋皮夾一只
（皮夾內有余銀屏之身分證、駕照、健保卡、機車行照各一枚與
何錦銓之行照一枚）、何錦銓所有之行動電話一支（序號000000
000000000號，ELYIA牌、SIM卡為0000000000 號）等物寄交予黎
氏美幸（黎氏美幸所涉寄藏贓物部分，業經原審判刑確定），旋
於同日上午八時許，攜帶前揭竊得之五百元、零錢、何錦銓所有
序號為000000000000000號、摩托羅拉牌、SIM卡為0000000000號
之行動電話一支及作案之藍波刀一把等物品，與陳文士（無積極
證據足認有犯意聯絡），一同離開黎氏美幸之前揭居處，並搭計
程車至台中火車站，搭乘火車回新竹縣新豐鄉之居處。嗣因黎氏
美幸於九十七年九月二十一日中午十二時十三分三十二秒，將自
己所申辦之0000000000號SIM卡插入何錦銓所有之前揭序號00000
0000000000號、ELYIA 牌之行動電話內使用，而為警於同年月二
十五日二十一時三十分許，對黎氏美幸所居住之台中市西屯區福
上巷二四九之八號四樓四之三室逕行搜索，並扣得何錦銓所有序
號為000000000000000號之ELYIA牌之行動電話一支、咖啡色條紋
皮夾一個（皮夾內有余銀屏之身分證、駕照、健保卡、機車行照
各一枚與何錦銓之行車執照一枚）、上訴人所寄交藏放之殺人時
所穿染有血跡之藍色外套、黑色上衣、藍色牛仔褲各一件及作案
時所攜之咖啡色背包（內有老虎鉗、破壞剪、起子各一把）一只
；隨後又於同年月二十六日凌晨一時許，逕行搜索上訴人位於新
竹縣新豐鄉○○路一○四號旁出租套房二一一號房，並扣得上訴
人作案時所穿之帆布鞋一雙、藍波刀一把、火車補票之收據一紙
、何錦銓所有之遭竊行動電話等物，並當場逮捕上訴人等情。係
以上開事實，上訴人除否認其主觀上具有殺人之故意及推開躺椅
致使何錦銓身體倒趴地上等外，餘均供認不諱，其自白部分，核
與證人楊德孟（越南國籍，上訴人之朋友）於警詢中陳述及偵查
中具結證述、證人詹佳儒（捷揚保全公司人員，於九十七年九月
二十一日凌晨四時十分許到達何錦銓住處查看）、余銀屏（何錦
銓配偶，於九十七年九月二十一日上午六時許發現何錦銓屍體）
、林銘楠（黎氏美幸丈夫，交代黎氏美幸之行蹤）、葉瑞峰（向
何錦銓承租房屋之房客，說明九十七年九月二十一日凌晨期間保
全警報聲響之情事）於警詢中證述、證人胡氏嬌雲（越南國籍，
與上訴人同行之友人）於偵查中證述、證人陳文士（越南國籍，
與上訴人同行之友人）於警詢及偵查中證述之情節相符，並有查
扣物品照片、上訴人帶同警察至行竊機車、殺人、丟棄物品現場
時之照片、上訴人右手照片、上訴人以左手拿筷子吃飯之照片、
九十七年九月二十一日台鐵車票影本、扣押筆錄、扣押物品目錄
表、保全公司與何錦銓通話紀錄、保全公司紀錄、台中縣警察局
勤務指揮中心報案紀錄單、台中縣警察局烏日分局現場勘察報告
、刑事案件證物採驗紀錄表、0000000000號電話使用人資料、電
話通聯紀錄、台中縣警察局烏日分局處理相驗案件初步調查報告
暨報驗書、逕行搜索報告書、檢察官緊急監聽指示、案發現場照
片、刑案現場測繒圖、解剖筆錄、台中市福上巷二四九之八號四
樓四之三現場照片、布鞋照片、手機照片、火車站監視器翻拍照
片在卷可稽。此外，復有扣案之咖啡色背包、破壞剪、老虎鉗、
螺絲起子、膠帶、GENOR 帆布鞋、草綠色背包、藍色外套、黑色
上衣、藍色牛仔褲、藍波刀、福上巷房間鎖匙等物可資佐證，足
認上訴人自白部分確與事實相符，堪可採信。再者，現場之血鞋
印有三種經比對排除死者配偶及醫護人員所遺留之血鞋印後，僅
剩一種，有現場勘察報告一份在卷可參。何錦銓經法務部法醫研
究所法醫師勘驗解剖，其身上後頸部一刀，長度二公分，深度
六點三公分。前頸部一刀，長度四公分，深度五公分，切斷右
側頸部小動脈，造成頸部出血。上胸部右側一刀，長度三點七
公分，深度七點一公分，造成胸部肌肉出血。上胸部中央一刀
，長度三點八公分，深度八公分，刺穿右上肺葉，造成肺臟右葉
出血，血胸。上胸部右側一刀，長度三點七公分，深度十五公
分，刺穿右肺上葉下緣，刺破升主動脈根部，造成主動脈及肺臟
右葉破裂大量出血及血胸，含約一千毫升血液及血塊，血液及血
塊主要積於右側胸腔，為本案最嚴重之致命性傷口。下胸部左
側一刀，長度六點五公分，深度九點八公分，刺穿左側第八根肋
骨、橫膈膜，進入肝臟左葉左側緣。下胸部中央一刀，長度八
點五公分，深度十七點五公分，切斷胸骨尾端進入肝臟左葉。
右手前臂外側上方一刀，長度三公分，貫穿右前臂，最後因頸部
、胸部及右手多處刺傷，主動脈、頸部小動脈、肺臟及肝臟遭刺
破，導致大量出血及血胸，終因低血容性休克死亡，死亡方式屬
於他殺等情，有法務部法醫研究所解剖報告書、鑑定報告書各一
份在卷可證。又查（一）、上開鑑定報告書，雖依何錦銓前頸及
胸部六處刺傷之方式有五處為由左往右，且後頸部刺傷方向為由
右往左，據此研判行為人慣用右手等情，核與上訴人所稱其慣用
手為左手等情不符，經第一審再發函查詢，法務部法醫研究所函
覆：依解剖結果及上訴人陳述和表演行兇過程，上訴人以左手持
刀，刺向位於後方的何錦銓，何錦銓捉住或抱住上訴人，其身上
之刺傷方向皆可符合上訴人所表演案發時係用左手行兇方式，原
鑑定報告「研判兇手慣用右手」乃根據一般常見兇殺案件兇手以
「面對面」方式刺殺受害者，及兇手後面追殺「逃跑」受害者之
假設情況下，加上解剖結果所作之研判等情，有該所九十八年二
月十日法醫理字第0980000144號函在卷可考。依上開函文所示，
上訴人所辯稱：當時因何錦銓係自其背後抓住其右手，且其刺何
錦銓時，係臉朝屋外，其始以慣用之左手持藍波刀邊走邊朝後下
方刺等語，即屬有據而非屬編造卸責之言，且依罪疑唯有利於被
告，依上開函文內容，上訴人之辯解，應認為可採，而為此事實
認定。又依上述鑑定報告書所示，其中標示第刀傷部分，造成
主動脈及肺臟右葉破裂大量出血及血胸，含約一千毫升血液及血
塊，血液及血塊主要積於右側胸腔，為本案最嚴重之致命性傷口
，則何錦銓之死亡結果與遭上訴人以藍波刀刺殺行為間，具有相
當因果關係，堪以認定。（二）、證人陳文士於警詢及偵查中經
提示扣案藍波刀照片時證稱：藍波刀是一位越南籍男子放在新竹
新豐，是切水果用的，九月十八日當天要來台中時，是上訴人將
藍波刀放進袋子內，帶來台中等語，陳文士之證詞前後互核一致
，並無矛盾之處，且與上訴人所稱，該藍波刀原在新竹縣新豐鄉
部分相同。又證人黎氏美幸於偵查中結證稱：扣到的咖啡色袋子
，裏面有老虎鉗、破壞剪、膠帶、螺絲起子，那些東西是上訴人
的，上訴人還有從裏面拿出一些零錢等語，證人陳文士與黎氏美
幸之證詞亦屬相符，是其二人之證詞足可採信。上訴人自新竹縣
新豐鄉離去時，特意將非屬其所有之藍波刀放入其攜帶之咖啡色
袋內，可見其有將該把藍波刀作為竊盜、防身工具之意思甚明。
故上訴人所辯：其原不知咖啡色袋內有藍波刀云云，要係臨訟避
重就輕之詞，尚難採信。（三）、上訴人為達脫免逮捕之目的，
而以藍波刀朝何錦銓猛刺八刀，已超出一般人僅基於傷害之故意
以達脫免逮捕之必要性。況依法務部法醫研究所鑑定報告書所示
，上訴人刺入之深度均超過五公分，其中二刀（即標示第、
刀傷部分），甚至深達十五公分、十七點五公分，刺穿右肺上葉
下緣刺破升主動脈根部、切斷胸骨尾端進入肝臟左葉，其深度已
達至刺入人體重要器官之右肺葉及肝臟，又標示第、刀傷部
分亦刺入人體重要器官之右肺葉及肝臟，而至刺入人體重要器官
之右肺及肝臟，標示第刀傷部分，甚至貫穿右前臂，足見其用
力之猛，再參酌該把藍波刀全長約二十八公分，刀刃部分約十八
公分，上開標示第、刀傷，其刀刃部分幾已全部沒入何錦銓
體內，其間並刺破胸骨與臂骨，可見其有致何錦銓於死之殺意。
況上訴人如只是要讓何錦銓鬆手以利自己逃走，當時儘可回頭一
再朝著何錦銓抓住其之手刺傷即可，豈有七刀是集中在何錦銓頸
、胸部位，只有一刀是刺在何錦銓右手腕上方並貫穿手腕之理？
上訴人於夜間侵入住宅竊盜時已知其所持咖啡色背包內放置兇器
藍波刀，仍持銳利之兇器藍波刀猛刺人體胸、頸部，其顯知會引
致何錦銓死亡之結果，竟仍悍然不顧，其當時確實具有殺人故意
至明。上訴人辯稱：上訴人無殺人故意，當時不知有無刺到何錦
銓，更不知刺到何錦銓身體何處云云，實難採信。（四）、上訴
人坦認其係因無法掙脫何錦銓，始持藍波刀刺何錦銓，且其離去
時，何錦銓已躺在躺椅上，其為能順利離去，有將躺椅翻倒，使
何錦銓屍體跌趴在地上等情，核與證人余銀屏於偵查時陳述：早
上六時許，其發現何錦銓倒在門口，當時他流了很多血，且他的
躺椅也倒了等語相符，並有現場勘察報告所載：何錦銓著短褲未
著上衣臉部朝下倒臥血泊中當場死亡一節，及何錦銓倒臥血泊中
及躺椅翻倒之刑案現場照片六張在卷可憑，上訴人此部分之供述
，應屬事實。是以，上訴人係為脫免逮捕而施用強暴手段持藍波
刀刺擊何錦銓，且於離去時，已知悉何錦銓已死亡之事實。原審
辯護人為上訴人辯護稱：上訴人當時並不知何錦銓已死亡云云，
亦難採信。上訴人有本件犯行，罪證已臻明確，為其所憑之證據
及認定之理由。而以上訴人辯稱：案發當天其有喝酒，何錦銓發
現其時，就從其身後抓住其右手，其有與何錦銓拉扯，過程中藍
波刀從其帶去現場之咖啡色包包內掉出來，其為了要逃跑，就拾
起地上的藍波刀，以左手持該支藍波刀刺何錦銓，其只是不想被
逮捕，並沒有要致何錦銓於死的意思；又其原不知包包內有該支
藍波刀，該藍波刀是陳文士或陳文士朋友所有；另當時因何錦銓
係自其背後抓住其右手，且其刺何錦銓時，係臉朝屋外，其始以
慣用之左手持藍波刀邊走邊朝後下方刺，過程中其始終未正面刺
何錦銓，也始終未回頭看，亦未感覺到有刺到何錦銓身體，其當
時很慌，只是想讓何錦銓放手以便逃走，沒想到刺到何錦銓身體
重要部位而導致何錦銓死亡，其不知道為何何錦銓死亡時會臉朝
屋內，其係逃離何錦銓住處後，發現血跡才知有刺到何錦銓云云
，為飾卸之詞，不足採取，在理由內依憑調查所得證據，詳加指
駁。按刑法上之結合犯，乃數個獨立之犯罪行為，依法律之規定
，使之結合而成為一個犯罪。竊盜因脫免逮捕而當場施以強暴，
依刑法第三百二十九條，應以強盜論，又其當場所施之強暴，即
係殺人之行為，應成立刑法第三百三十二條第一項之強盜故意殺
人罪之結合犯，核上訴人所為，係犯刑法第三百三十二條第一項
之強盜故意殺人罪。因而認第一審審酌上訴人在台期間並無犯罪
紀錄，來台工作後逃離原工作處所，於夜間侵入何錦銓住處行竊
，且於行竊得手後因遭何錦銓發現竟為脫免逮捕，萌生殺人犯意
，當場持藍波刀行兇猛刺何錦銓八刀，其中一刀貫穿何錦銓手腕
，其餘七刀均刺在何錦銓頸、胸部之人身要害，刀刀用力甚猛，
殺死何錦銓，恣意剝奪他人生命，犯罪手段兇殘，造成何錦銓在
家中無端受害死於非命，其行為顯嚴重破壞社會安全秩序，並造
成何錦銓家屬喪親不可回復之損害，及上訴人之犯罪動機、目的
、手段、所生危害、犯罪後就強盜故意殺人犯行之客觀事實大部
分直承不諱，惟矢口否認有殺人故意之情形等一切情狀，量處無
期徒刑，並依刑法第三十七條第一項規定宣告褫奪公權終身，並
說明扣案之破壞剪及螺絲起子各一支則均為上訴人所有等情，業
據上訴人供明在卷，係上訴人至何錦銓家中行竊犯案時所攜帶之
工具，爰依刑法第三十八條第一項第二款規定予以宣告沒收。至
老虎鉗及藍波刀各一支，上訴人否認為其所有，既查無積極證據
足認其確屬上訴人所有，爰不予宣告沒收。又扣案之咖啡色背包
、膠帶、GENOR 帆布鞋、草綠色背包、藍色外套、黑色上衣、藍
色牛仔褲、藍波刀、福上巷房間鎖匙各一個等物，核非上訴人直
接供犯罪所用之物，爰亦不予宣告沒收等情，認第一審認事用法
均無違誤，量刑亦屬妥適，因而維持第一審關於論處上訴人強盜
故意殺人部分罪刑之判決，駁回上訴人在第二審之上訴。經核認
事用法均無違誤。上訴人上訴意旨略以：(一)上訴人於案發當天有
飲酒，於行竊後被何錦銓發現，何錦銓從身後抓住伊右手，伊與
何錦銓拉扯過程中，藍波刀從伊包包內掉出來，伊因慌張，為了
要逃跑及避免遭逮捕，遂拾起藍波刀並以左手持刀向後刺何錦銓
，主觀上係為逃離現場，並無殺人之意思，至多僅有傷害之犯意
。(二)上訴人原不知包包內有藍波刀，該刀非上訴人所有，係陳士
文或其友人放進上訴人包包內，非為犯案而攜帶，上訴人並無預
謀殺人之故意或不確定故意。(三)當時因何錦銓自背後抓住上訴人
右手，且刺向何錦銓時，上訴人係臉朝屋外，以左手持刀邊走邊
朝後下方刺，過程中並未正面刺何錦銓，也始終未回頭看，亦未
感覺到有刺到何錦銓身體，故上訴人當時不知有無刺到何錦銓或
刺到何處。上訴人因慌張，只想讓何錦銓放手以便逃走，沒想到
可能導致何錦銓死亡。上訴人於行為後，覺得何錦銓手已鬆開，
遂直接逃離現場，不知何錦銓死亡及臉朝屋內等情狀，並於逃離
該處後，發現血跡才知有刺到何錦銓。(四)上訴人與何錦銓並無恩
怨，當無致人於死之動機。若上訴人自始即預謀若竊盜遭阻就殺
人，無須等待警鈴聲止息後，再出現行竊。基此，上訴人確無利
用犯強盜之時機故意殺何錦銓之故意。應認上訴人係因過失而致
被害人何錦銓死亡云云。然原判決依憑證人陳文士於警詢及偵查
中之證述，核與上訴人所述藍波刀原在新竹縣新豐鄉等語相同。
以及證人黎氏美幸於偵查中證言，與陳文士所證相符，認上訴人
有將該把藍波刀作為竊盜、防身工具之意思甚明。上訴人於夜間
侵入住宅竊盜時已知其所持咖啡袋內放置兇器藍波刀，仍持銳利
之兇器藍波刀猛刺人體胸、頸部，顯知會引致何錦銓死亡之結果
，竟仍悍然不顧，其下手當時確實具有殺人故意至明。又上訴人
坦認其係因無法掙脫何錦銓，始持藍波刀刺何錦銓，且其離去時
，何錦銓已躺在躺椅上，其為能順利離去，有將躺椅翻倒，使何
錦銓屍體跌趴在地上等情，顯見其於離去時，已知悉何錦銓死亡
之事實。原判決就上訴人如何在行竊時為脫免何錦銓逮捕，基於
殺人之犯意而殺害何錦銓等情，已詳敘其取捨證據及認定事實之
心證理由，所為論斷，悉有卷證資料可資憑按，且與經驗法則及
論理法則俱無違背，自不能任意指摘為違法。上訴意旨，徒執陳
詞而為事實之爭辯，並對原審採證認事之職權行使，或就原判決
理由已明白論斷說明之事項，任意指摘為違法，非有理由，應予
駁回。
據上論結，應依刑事訴訟法第三百九十六條第一項，判決如主文
。
中    華    民    國  九十八  年    九    月   十七   日
                      最高法院刑事第二庭
                          審判長法官  陳  世  淙
                                法官  徐  昌  錦
                                法官  許  錦  印
                                法官  吳      燦
                                法官  施  俊  堯
      本件正本證明與原本無異
                                      書  記  官
中    華    民    國  九十八  年    九    月  二十二  日
                                                    Ｒ
附錄本案論罪科刑法條
刑法第三百三十二條第一項：
犯強盜罪而故意殺人者，處死刑或無期徒刑。


司法院資訊處製作；財團法人民間司法改革基金會備份。
